臺灣嘉義地方法院民事判決
109年度建字第17號
原      告  羅煥三  
訴訟代理人  嚴庚辰律師
複代理人    江立偉律師
被      告  江明炎  
上列當事人間給付遲延違約金事件，在民國110年4月12日言詞辯
論終結，本院判決如下：
    主      文
被告應該給付原告新臺幣263,040元，以及從民國109年9月11日
起到清償日止，按照年息百分之5計算的利息。
原告其餘之訴駁回。
訴訟費用由原告、被告各負擔百分之48、百分之52。
本判決命被告給付部分，可以假執行；但是被告如果為原告提供
擔保新臺幣263,040元，也可以免為假執行。
原告其餘假執行的聲請駁回。
    事實及理由
一、原告主張和聲明：         
  ㈠原告原來承攬訴外人江金麟所有嘉義縣○○○○○村○○00號房屋（
    下稱本件房屋）的修建以及增建2、3樓的加建工程，但是在
    民國109年1月31日和江金麟協商後，工程內容不再包含本件
    房屋1樓的修建以及3樓的增建工程，而只有本件房屋的2樓
    增建工程，並且不包含鐵工工程部分（下稱本件工程）。原
    告把本件工程發包給被告，經被告估價後，兩造約定工程總
    價為新臺幣（下同）192萬元，約定按照施工進度分4次付款
    （第1次：訂金30萬元，第2次：磚施作完工70萬元，第3次
    ：貼磁磚完工45萬元，第4次：完工47萬元），以及被告應
    該在開工後半年也就是180個工作天完工。被告在108年6月1
    5日進場施作，因為施工態度不佳，造成工程進度嚴重落後
    ，原告因此和被告在108年12月2日簽訂工程書面契約（本件
    書面契約），把兩造原先口頭約定的事項，以書面記載清楚
    ，防止紛爭。
　㈡被告是在108年6月15日開工，依照本件書面契約第4條約定，
    被告應該在開工日後半年（108年12月15日）內完工，但是
    被告延宕工期，到現在仍然沒有完工，原告自得依照本件書
    面契約第28條第1項的約定，從108年12月15日起到被告完工
    日止，以工程總價千分之1計算，按日請求被告給付遲延工
    程的違約金。因為被告到現在仍然沒有完工，原告先以本件
    訴訟的起訴日（109年9月2日）為遲延違約金計算的末日，
    被告已經遲延262日，應該給付的違約金為503,040元【計算
    式：1,920,000元×0.1％×262＝503,040元】。
  ㈢本件工程的開工期是108年6月15日，而不是本件書面契約簽
    訂日期的108年12月2日：
　⒈第1次應付的訂金30萬元以及第2次磚施作完工應付的70萬元
    ，原告都已經給付給被告；第3次貼磁磚完工後應付的45萬
    元，被告在108年12月2日預借15萬元，由此可知，被告至少
    在108年12月2日已經施工到第三階段，否則怎麼可能可以預
    先借用第3次應該給付的報酬。因此被告實際開工的日期是1
    08年6月15日，兩造在108年12月2日簽訂本件書面契約，只
    是為防止發生爭議而補簽書面而已。
　⒉本件房屋3樓拋光地磚興建工項原本是江金麟委由原告統包施
    作，再由原告分包給被告施作。但是因為就興建工程的坪數
    以及估料計算有爭議，該3樓工程又交還給江金麟自己興建
    。而因為被告原來是三樓拋光地磚興建工項的分包商，不願
    意退場，並且一直把相關機具放置在3樓，致使江金麟無法
    另外找工人前來施作，只好和被告約定由被告按約定價格承
    接施作，並且簽立委託書。該委託書内已經記載略以本建案
    自108年6月間開始動工興建等語，足以證明本件工程實際開
    工日是108年6月15日。
　⒊被告已在109年11月5日言詞辯論期日自承「我是六月開始動
    工」等語，因此本件工程期限應該從108年6月15日起算。
  ㈣被告施作的本件工程項目，大部分都是在室內，只有極少部
    分工作的位置在陽台，下雨對於被告的施作工程不會有影響
    ，而且被告可依據天候狀況自行調配施工項目及範圍以便能
    在工程期限內完工。況且被告也沒有說明下雨如何造成他不
    能工作，被告抗辯108年6月到12月間有63個下雨天不能工作
    ，應該扣除等情，不足以採信。
　㈤被告抗辯因為沒有領取第3期工程款而沒有辦法開工等情，不
    可以採信：　
　⒈被告在108年12月2日已經預借第3次工程款中的15萬元，既然
    是預借，就代表第三階段的貼磁磚工程在當時還沒有完工，
    原告就沒有必要給付第三期工程款給被告。因此被告抗辯是
    因為尚未領取工程款而沒有辦法完成第四階段工程等情顯然
    是有矛盾，被告抗辯不可以採信。
　⒉被告既然已經預借15萬元，則被告抗辯從108年10月15日到現
    在沒有拿到錢等語，顯然與事實不符，難以採信。
　⒊被告抗辯他為了請求原告給付第三期工程款，由本院109年嘉
    簡字第316號審理，訴訟期間長達半年等情。但是該給付工
    程款事件已經在本院109年度簡上字第52號成立和解，兩造
    同意扣除本件工程中的3樓地坪拋光磚的施作費用201,600元
    （3樓地坪為42坪，每坪以4,200元計)，以15萬元達成和解
    ，原告已經在109年9月18日匯款15萬元給被告。原告沒有給
    付第三階段工程款是因為江金麟認為第三階段的貼磁磚工程
    還沒有完工，因此沒有把這部分的工程款給原告，原告當然
    沒有辦法給被告這部分的工程款，而且江金麟有請被告來商
    討解決的方案，但是被告都一直不出席解決，足見不是原告
    拖延給付第三階段的工程款。更何況被告已經在108年12月2
    日預支15萬元，難以認定被告因為沒有領取後續的第三期工
    程款而沒有辦法繼續施作，被告這部分抗辯顯然沒有理由。
　㈥被告抗辯他的工人受傷，而且施工人員沒有勞工保險和意外
    險等情，和本件沒有關係：
　⒈被告提出與訴外人邱櫻絨的和解書，雖然是因為在108年10月
    15日因工作跌倒受傷而成立的和解，但是該員工是被告員工
    ，不是原告的員工，邱櫻絨因為工作時所受的傷及相關賠償
    事宜，本來就應該由他的雇主即被告負責，和原告沒有關係
    。
　⒉兩造在本件工程契約第26條的付款辦法，記載「三、三次貼
    磁磚拿45萬，因個人因素12/2預借15萬，剩餘30萬元」等語
　　，明確約定被告預借15萬元是因為其個人因素，且原告是出
    於預借被告在第三期所得請領的工程款的意思，而預借15萬
    元給被告，並不是代替被告賠償邱櫻絨。
  ⒊被告在承攬本件工程時本來就應該評估需要多少工人施作才
    能在約定工期前完工，不應該為了趕工而追加工人，並且在
    發生公安事故後，才要求原告負責。而且這部分事實和本件
    遲延完工沒有關係。
  ㈦本件工程在109年12月15日交屋，確實有遲延的事實：
　⒈一直到109年10月5日，本件工程2樓部分還有牆壁及樓梯口沒
    有油漆、樓梯扶手沒有安裝、輕鋼架離牆壁有縫隙、牆壁有
    裂痕、房間及廁所門都沒有安裝等缺失；兩造及江金麟在10
    9年11月9日、13日驗屋，江金麟認定本件工程2樓仍然有浴
    室門規格沒有符合、牆壁龜裂沒有重新補土油漆、門斗沒有
    增釘擋門器等缺失；原告在109年11月6日也發現鷹架還沒有
    拆除、施工廢料沒有清理而堆置在屋外，更沒有把廢棄木板
    上的鐵釘拔除等還未完工的項目。
　⒉被告辯稱因為3樓工程還在施作，沒有把鷹架拆除等語。但是
    前開工程工人可由屋内樓梯進出三樓，該鷹架依照工程估價
    單是被告應該負責拆除，被告的抗辯並沒有理由。另外，江
    金麟有沒有同意被告3樓陽台興建完畢後再拆除鷹架等情，
    是被告與江金麟間的約定，與原告沒有關係。
　⒊江金麟並沒有向原告表示浴室要用鋁製加玻璃拉門設計。因
    此江金麟提出陳述書中有不實的地方。本件工程進行中，江
    金麟經常自行與被告聯絡工程細項，江金麟既然已經表示浴
    室用門並不是當初就是約定使用塑膠拉門，而且江金麟在被
    告施作錯誤後，也沒有同意被告再裝置塑膠拉門。因此，被
    告表示是江金麟叫他拆掉要做鋁的，但是後來又要他把原來
    的塑膠拉門裝回去就好等語，顯然不是事實，被告一開始就
    沒有依照債的本旨提出給付，不能認為已經完工，原告請求
    遲延違約金應有理由。
  ⒋退步言，縱使依照業主江金麟的陳述書記載，本件工程已經
    在109年12月15日完成交屋，本件工程也已是嚴重遲延，原
    告請求遲延違約金也是有法律上根據。
　㈧本件工程契約第28條的約定是就被告遲延給付時所應負擔的
    責任，而就遲延給付所生的損害透過違約金的方式來計算總
    額，雖然該約定的文字是記載「扣除」，但是契約的解釋不
    能拘泥於契約文字，依照兩造立約時的真意是以此約定作為
    「計算」違約金的方式，而非限縮「取得」違約金的方式，
    否則，如果原告已經把工程款全數給被告，則原告豈不得再
    依該條約定取得遲延給付的違約金。原告依照民法第229條
    第1項、第231條第1項規定、本件工程契約第28條第1項約定
    請求被告給付遲延違約金503,040元是有法律根據。
　㈨聲明：被告應該給付原告503,040元，以及從起訴狀繕本送達
    次日起到清償日止，按照年息百分之5計算的利息；願提供
    擔保，請准宣告假執行。　　　
二、被告答辯和聲明：
　㈠本件工程在108年6月15日只有開工，是在108年12月2日才簽
    約，應該從108年12月2日開始計算工期。　　　　　　　
　㈡本件工程雖然是108年6月間開始動工，但是依照108年氣象局
    逐日氣象資料，當年6月到9月間多是雨季，依據被告登記的
    工作紀錄，應該有80幾天是受氣候因素影響而造成施工進度
    的延宕，應該扣除。
　㈢本件工程施工進度的第3期的磁磚貼附工程，被告已經在109
    年4月1日前完成，依照本件書面契約第26條付款辦法，原告
    應該給付工程款30萬元，但是原告遲遲沒有給付，導致被告
    沒有錢可以購買工程材料，也沒有錢可以雇工人，而沒有辦
    法繼續施作第4期的工程。而且被告從109年4月1日陸續以存
    證信函催告原告給付第3期工程款30萬元，並且告知原告如
    果沒有給付就沒有辦法施作第4期工程，並順延到收款日，
    原告卻一再拖延不願意給付。後來經被告提起給付工程款的
    訴訟，在本院109年簡上字第52號給付工程款事件才以15萬
    元和解，原告一直在109年9月18日才匯款15萬元給被告。因
    此從109年4月1日起到109年9月18日為止171天停工而沒有施
    作第4期工程，是因為原告沒有給付第3期工程款，不是被告
    故意延宕，不可以歸責於被告，原告請求給付遲延違約金沒
    有法律上根據。
　㈣本件工程已經在109年10月15日完工：
　⒈被告承包原告工程的部分已經在109年10月15日完工，有照片
    附在卷內可以證明，被告已經在109年10月21日寄發存證信
    函請原告查驗，原告卻又拖延不願意驗收。
　⒉原告主張浴室門還沒有安裝等情，這是因為被告原先安裝塑
    膠拉門，但是江金麟要求被告拆掉，要裝上鋁製拉門，等到
    被告把塑膠拉門拆除後，江金麟又要求被告把原拆除的塑膠
    拉門重新裝回，有江宅興建案-同意、協調書（補充事項）
    附在卷內可以證明。
　⒊鷹架尚未拆除是因為被告還有本件房屋的3樓工程要施作，而
    木條的施工廢棄物，被告已清理，有照片可以證明。
　⒋本件工程已在109年12月15日完成交屋，有江宅增建工程-驗
    屋、交屋程序表（第五次交屋）附在卷內可以證明，原告一
    再主張被告尚未完工並沒有根據。
  ㈤聲明：原告之訴駁回。
三、得心證的理由　　　　
　㈠原告主張原告承包江金麟所有本件房屋2樓增建工程，並且分
    包給被告施作，約定：⑴總工程款192萬元，分4期給付，第1
    期訂金30萬元，第2期磚頭施作完成後給付70萬元，第3期地
    面磁磚施作完成後給付45萬元，第4期工程全部完工後給付
    尾款47萬元；⑵工程應該從開工日起180天完工；⑶如果因為
    可歸責於被告的事由致逾期完工，應該按日以工程總價的千
    分之1計算遲延違約金等情，被告沒有爭執，應該可以相信
    是真實的。
　㈡原告起訴是主張依照契約約定本件工程應該在108年12月14日
    完工，而被告施作遲延，到109年9月2日為止已經遲延262日
    ，原告自得請求該262日按工程總價百分之1計算的違約金50
    3,040元等情，是本院所應審酌的是：在前述期間被告是不
    是有逾期完工的事實？如果逾期完工，是不是因為可歸責於
    被告的事由？
  ㈢在109年9月2日前，被告因為可以歸責於自己的事由，應負逾
   期完工遲延責任的日數為136日：
　⒈本件工程開工日應該認定是108年6月15日，依照契約約定工
    程應該在108年12月14日前完成：
　⑴被告雖然抗辯本件工程開工日應該是兩造訂立本件書面契約
    的108年12月2日等語。但查，兩造在108年12月2日簽訂的本
    件書面契約第4條雖然記載：「本工程應於雙方簽訂契約後
    十日內開工，並於半年108個工作天內完成。」等語（本院
    卷第23頁），但是，原告提出兩造約定工項進度及各期領取
    金額手稿內記載「阿炎民國108年6月15日開工」，並有被告
    簽名；另外被告和江金麟簽署江宅（三樓）拋光地磚興建-
    委託書內第壹項案緣也記載「本建案自民國108年6月間開始
    動工興建」等語（本院卷第69頁、第75頁），依據前述證據
    ，原告主張本件工程契約是先以口頭約定，108年12月2日是
    因故補簽訂書面契約，開工日是108年6月15日等情，並不是
    沒有依據；再者，被告在本院審理詢問2樓增建工程是何時
    去施工，陳稱略以：因為適逢雨季，所以到9月才開始做等
    語，而被告109年9月25日提出書狀內也記載略以「被告工人
    在108年10月15日受傷，拖了一個半月預備15萬元才得和解
    。」等語（本院卷第111、105頁）更可以佐證被告在108年6
    月15日就已經開工，如果被告依約應該在108年12月2日開工
    ，被告為何提早數月在當年9月就開始施作？又工人為何會
    在108年10月15日因施工受傷？綜合以上事證，本院認為原
    告的主張，應該可以採信，應該認定本件工程開工日應該是
    108年6月15日。
  ⑵本件工程工期從108年6月15日起算，依照前述契約約定，被
    告應該在108年12月14日前完工。
  ⒉被告辯稱因為適逢雨季不能施工，不可歸責被告等情，不能
    採信： 
　  被告雖然提出中央氣象局番路測站108年逐日降雨量表做為
    證據。但是，依據該雨量表記載，在108年6月15日至9月間
    的日降雨量，只有108年8月15、16及30日的日降雨量分別為
    117、105及128㎜，達到中央氣象局所定「大雨」的標準（24
    小時降雨量80㎜以上），其他的都是10到5、60㎜（本院卷第1
    85、207頁）。而被告也沒有主張及證明前述降雨如何影響
    其要徑作業，致使被告必須全部停工，不能施作的事實。是
    則被告前述抗辯，自不能採信。
  ⒊被告辯稱施工人員受傷及從108年10月15日後沒有拿到工程款
    ，致不能施工，不可歸責被告等情，為不可採：
　  被告的施工人員是由被告僱用，如果有投保意外險或勞工保
    險的必要，自應由被告負責；如果被告的施工人員在施工時
    受傷，也應由被告依法負責賠償，都和原告無關。因此，被
    告僱用的工人邱櫻絨在108年10月15日施工時受傷的事實，
    有和解書可以證明（本院卷第81頁），但是被告仍然可以僱
    用其他工人繼續施作，不能說是不可歸責被告的事由導致無
    法施工。再者，原告主張被告已經領取第1、2期工程款的事
    實，被告也沒有爭執，而且有前述兩造約定工項進度及各期
    領取金額手稿可以證明。又被告在109年10月5日提出書狀內
    也記載「原告亦依口頭契約，準時付第一、二期工程款給被
    告」等語（本院卷第129頁），足以認定原告並沒有遲延第1
    、2期工程款的給付。因此，在被告完成第3期工程（磁磚地
    面工程）前，原告並沒有給付第3期工程款的義務，被告又
    沒有證明在108年10月15日已經完成第3期工程，原告當然沒
    有給付該期工程款的義務，是則被告辯稱從108年10月15日
    起沒有領到工程款致不能施作，不可歸責被告等情，為不可
    採。
  ⒋被告辯稱從109年4月30日起到109年9月18日為止停工，不可
    歸責於被告等情，應該可以採信：
  ⑴按「因契約互負債務者，於他方當事人未為對待給付前，得
    拒絕自己之給付。但自己有先為給付之義務者，不在此限。
    」民法第264條第1項有明文規定。依據本件工程契約約定，
    原告應該在被告施作磁磚地面工程完工後給付第3期工程款
    ，因此，如果原告在被告完成前述工程後沒有依約給付第3
    期工程款，被告自得拒絕施作第4期工程。
  ⑵被告雖然主張在109年4月2日完成第3期工程（磁磚地面工程
    ）等情。但是，被告曾經另案請求原告給付工程款，在該事
    件（本院109年度嘉簡字第316號給付工程款事件）審理時，
    經原告抗辯第3期工程在109年4月23日還沒有完工後，被告
    已經陳明在109年4月29日補施作完工等語（前述卷宗第19頁
    背面至第20頁），足以認定被告是在109年4月29日才完成該
    第3期工程，被告前述抗辯，自不可採。
  ⑶被告既然已經在109年4月29日完成第3期工程，依約原告應該
    在109年4月30日給付第3期工程款給被告，但是原告一直到1
    09年9月18日才匯款給付全部第3期工程款，有匯款申請書可
    以證明（本院卷第103頁）。原告在被告施作第4期工程前既
    然有先給付第3期工程款的義務，則被告在原告給付前自得
    拒絕履行自己施作第4期工程的給付義務，而且被告也已經
    寄發存證信函表明在領取第3期工程款前停工（拒絕履行施
    作第4期工程的給付義務，有存證信函及郵件回執可以證明
    （本院卷第45、203頁）。是則，從109年4月30日起到109年
    9月18日為止期間，被告自不負遲延責任。
　⒌被告遲延完工日數為137日：
　　綜合以上認定，被告依約應該在108年12月14日前完工，而
    被告並沒也提出證據證明從108年6月15日起到109年4月29日
    為止，有何因為不可歸責於被告的事由，致使不能施作本件
    工程的事實為真實，是則原告主張被告逾期完工的事實，應
    該可以採信。又在原告請求給付違約金的期間（從108年12
    月15日起到109年9月2日為止），其中從108年12月15日起到
    109年4月29日為止，被告逾期完工日數合計137日；從109年
    4月30日起到109年9月2日為止期間，因為原告沒有先履行給
    付第3期工程款的義務，被告可以拒絕履行施作第4期工程的
    義務，而不負遲延責任。因此，被告因逾期完工應負逾期（
    遲延）責任的日數為137日。原告主張超過前述範圍部分，
    為不可採。
  ㈣被告應給付的違約金為263,040元：　
　　被告既然沒有在約定期限內完工，遲延137日，則原告依據
    本件書面契約第28條第1項約定，請求被告給付按日依照工
    程總的千分之1計算違約金263,040元【計算式：1,920,000
    元×0.001×136＝263,040元】，有法律上依據。原告請求超過
    前述金額範圍部分，欠缺依據，不能准許。
　㈤依照以上論斷，原告依據契約所生違約金給付請求的法律關
    係，請求被告給付263,040元，以及從起訴狀繕本送達的次
    日（109年9月11日）起到清償日止，按照年息百分之5計算
    的利息部分，為有理由，應該准許；超過前述應該准許範圍
    的請求，欠缺法律依據，應該駁回。
　㈥本件命被告給付的金額沒有超過50萬元，依據民事訴訟法第3
    89條第1項第5款的規定，應該依職權宣告假執行（就這部分
    ，原告雖然也表明願意提供擔保請本院宣告假執行。但是，
    本院既然應該依職權宣告假執行，則原告前述聲請，應該認
    為只是督促本院依職權宣告的性質，本院不另外再為准許或
    駁回的裁判）。本院另外依據同法第392條第2項規定，酌定
    相當的擔保金額，依職權宣告被告如果為原告提供該擔保，
    也可以免為假執行。原告其餘之訴既然被駁回，則該部分假
    執行的聲請也失去依據，應該一併駁回。
四、訴訟費用負擔的依據：民事訴訟法第79條。　　　　　
中　　華　　民　　國　　110 　年　　4 　　月　　26　　日
                  民事第三庭法　官　林望民   
以上正本係照原本作成
如對本判決上訴須於判決送達後20日內向本院提出上訴狀 
如委任律師提起上訴者，應一併繳納上訴審裁判費。 
中　　華　　民　　國　　110 　年　　4 　　月　　26　　日
                            書記官　王立梅